---
title: "PEC1_scipt"
author: "Gabriel Regueira Huguet"
date: "2025-03-20"
output: html_document
---

**1) Seleccionar el dataset**: Hem seleccionat el dataset del repositori Github proporcionat a l'enunciat de la PEC1 anomenat 2024-Cachexia

 

```{r}
library(SummarizedExperiment) #Carregeum el paquet 
library(readr) #Per llegir arxius csv
library(readxl) #Per llegir arxius exzcel
library(dplyr)
```

Hem decidit utilitzar les dades 2024-Cachexia i li hem fet una modificació al document per tal que R ho llegeixi bé, ja que al principi al haver-ho dobles comillas R ho llegia tot com si fos una sola columna:
```{r}
data_info <- read.csv("human_cachexia_clean.csv", stringsAsFactors = FALSE)
```


```{r}
View(data_info)
```


**2) Crear SummarizedExperiment**:

Un cop tenim les dades accessibles procedim a crear el *SUmmarizedExperiment*:
```{r}
#Extraïem les metadades de les mostres (colData):
col_data <- DataFrame(
  Patient.ID = data_info$Patient.ID,
  Muscle.loss = data_info$Muscle.loss
)

#Extreïem la matriu d'expressió (assay), treiem les dos primeres columnes (Patient.ID i Muscle.loss)
metabolite_data <- t(as.matrix(data_info[, -(1:2)])) #Trasposem la matriu per a que les files siguin els pacients i les columnes els metabolites

#Assignem els nomes de les mostres (files)
colnames(metabolite_data) <- data_info$Patient.ID
rownames(col_data) <- data_info$Patient.ID

#Creem l'objecte SummarizedExperiment
SumExp <- SummarizedExperiment(
  assays = list(metabolites = metabolite_data),
  colData = col_data
)
```


```{r}
SumExp
```
65 filas = metabolitos

77 columnas = pacientes

```{r}
colData(SumExp)
```

```{r}
dim(SumExp)
```
```{r}
names(SumExp)
```
```{r}
rownames(SumExp)[1:5]
```

**Análisis exploratorio**

Tenim un *SummarizedExperiment* que consta de :
- 77 mostres (pacients)
- 65 metabolits (variables)
- Metadades amb *Pacient.ID* i *Muscle.loss*

```{r}
summary(assay(SumExp)) #Resumen estadístico por metabólito 
```
```{r}
sum(is.na(assay(SumExp))) #Observamos que hay 154 NA
```
```{r}
SumExp <- SumExp[complete.cases(assay(SumExp)), ] #Eliminamos NA
```


```{r}
sum(is.na(assay(SumExp)))
```
```{r}
boxplot(assay(SumExp)["Creatine", ] ~ colData(SumExp)$Muscle.loss,
        main="Creatine por grupo", 
        ylab = "Concentración", xlab = "Grupo")
```
Por ejemplo, aquí podemos observar que las concentraciones de creatina en pacientes con Cachexic son mayores que el grupo de pacientes control. 












______________________________________________________________________________________________________________________________________________________

**PROVA PCA**


```{r}
#Trasponemos para que la fila sea los pacientes
df_metabolitos <- t(assay(SumExp))#añadimos la variable grupo como una columna
View(df_metabolitos)
```

```{r}
pca <- prcomp(df_metabolitos, scale. = TRUE)
```

```{r}
summary(pca)
```
```{r}
plot(pca, type = "l", main = "Scree plot", col = "darkblue")
```

```{r}
library(ggplot2)

ggplot(pca_dataframe, aes(x = PC1, y = PC2, color = Muscle.loss)) +
  geom_point(size = 3) +
  labs(title = "PCA", x = "PC1", y = "PC2") + 
  theme_minimal()
```
```{r}
summary(pca)
```

_________________________________________________________________________________________________________________________________________________


```{r}
library(POMA)
```





















































Hem posat les dades metabolòmiques descarregades a la carpeta del projecte vinculat al repositori github per a aquesta PEC1:
```{r}
data_info <- read_csv("DataInfo_S013.csv")
data_values <- read_csv("DataValues_S013.csv")
```
```{r}
getwd()
```
Comprobem que els fixers descarregats es troben en el mateix directori de treball vinculat a github:

```{r}
list.files()
```

```{r}
View(data_values)
View(data_info)
```

**2) Crear *SummarizedExperiment* **

Primerament hem de transformar les dades en una matriu perquè *summarizedExperiment* només treballa amb dades numèriques: 

```{r}
rownames(data_values) <- data_values$SUBJECTS #Fem servir els valors de la primera columna com a noms de fila
#Eliminem la columna SUBJECTS de les dades
data_values <- data_values[,-which(names(data_values) == "SUBJECTS")]
#Eliminem una columna extra que hi havia per defecte
data_values <- data_values[,-1]
View(data_values)
#Ara la columna SUBJECTS no hi és però observem que les files tenen el nom de SUBJECTS (en aquest cas números dels 39 pacients)
row.names(data_values)
```


```{r}

#Convertim en matriu
data_matrix <- as.matrix(data_values)
se <- SummarizedExperiment(t(data_matrix), colData = data_info)
se
```


```{r}
colnames(data_matrix) <- data_info$SUBJECTS
```



_____________________________________________________________________________________________________________________________________________________

```{r}
if (!requireNamespace("BiocManager", quietly = TRUE))
    install.packages("BiocManager")
BiocManager::install("metabolomicsWorkbenchR")
```

```{r}
if (!requireNamespace("BiocManager", quietly = TRUE))
    install.packages("BiocManager")

BiocManager::install(c("mzR", "MSnbase"))

```






























