---
title: "PEC1_scipt"
author: "Gabriel Regueira Huguet"
date: "2025-03-20"
output:
  pdf_document: default
  html_document: default
---

**1) Seleccionar el dataset**: Hem seleccionat el dataset del repositori Github proporcionat a l'enunciat de la PEC1 anomenat 2024-Cachexia

 

```{r}
library(SummarizedExperiment) #Carregeum el paquet 
library(readr) #Per llegir arxius csv
library(readxl) #Per llegir arxius exzcel
library(dplyr)
```

Hem decidit utilitzar les dades 2024-Cachexia i li hem fet una modificació al document per tal que R ho llegeixi bé, ja que al principi al haver-ho dobles comillas R ho llegia tot com si fos una sola columna:
```{r}
data_info <- read.csv("human_cachexia_clean.csv", stringsAsFactors = FALSE)
```


```{r}
View(data_info)
```


**2) Crear SummarizedExperiment**:

Un cop tenim les dades accessibles procedim a crear el *SUmmarizedExperiment*:
```{r}
#Extraïem les metadades de les mostres (colData):
col_data <- DataFrame(
  Patient.ID = data_info$Patient.ID,
  Muscle.loss = data_info$Muscle.loss
)

#Extreïem la matriu d'expressió (assay), treiem les dos primeres columnes (Patient.ID i Muscle.loss)
metabolite_data <- t(as.matrix(data_info[, -(1:2)])) #Trasposem la matriu per a que les files siguin els pacients i les columnes els metabolites

#Assignem els nomes de les mostres (files)
colnames(metabolite_data) <- data_info$Patient.ID
rownames(col_data) <- data_info$Patient.ID

#Creem l'objecte SummarizedExperiment
SumExp <- SummarizedExperiment(
  assays = list(metabolites = metabolite_data),
  colData = col_data
)
```


```{r}
SumExp
```
65 filas = metabolitos

77 columnas = pacientes

```{r}
colData(SumExp)
```

```{r}
dim(SumExp)
```
```{r}
names(SumExp)
```
```{r}
rownames(SumExp)[1:5]
```
*****FALTEN MES ANALAISIS




**Análisis exploratorio**

Tenim un *SummarizedExperiment* que consta de :
- 77 mostres (pacients)
- 65 metabolits (variables)
- Metadades amb *Pacient.ID* i *Muscle.loss*

```{r}
summary(assay(SumExp)) #Resumen estadístico por metabólito 
```
```{r}
sum(is.na(assay(SumExp))) #Observamos que hay 154 NA
```
```{r}
SumExp <- SumExp[complete.cases(assay(SumExp)), ] #Eliminamos NA
```


```{r}
sum(is.na(assay(SumExp)))
```
```{r}
boxplot(assay(SumExp)["Creatine", ] ~ colData(SumExp)$Muscle.loss,
        main="Creatine por grupo", 
        ylab = "Concentración", xlab = "Grupo")
```
Por ejemplo, aquí podemos observar que las concentraciones de creatina en pacientes con Cachexic son mayores que el grupo de pacientes control. 





______________________________________________________________________________________________________________________________________________________

**PROVA PCA**


```{r}
#Trasponemos para que la fila sea los pacientes
df_metabolitos <- t(assay(SumExp))#añadimos la variable grupo como una columna
View(df_metabolitos)
```

```{r}
pca <- prcomp(df_metabolitos, scale. = TRUE)
```

```{r}
summary(pca)
```
```{r}
plot(pca, type = "l", main = "Scree plot", col = "darkblue")
```


```{r}
summary(pca)
```

_________________________________________________________________________________________________________________________________________________




```{r}
library(POMA)
library(ggplot2)
library(ggtext)
library(POMA)
```

```{r}
#Normalización de los datos con el paquete POMA
norm_data <- PomaNorm(SumExp, method = "log_pareto") # 
```


```{r}
class(norm_data)
```

```{r}
# Seleccionamos 10 metabolitos al azar 
selected_features <- c("Citrate", "Lactate", "Glucose", "Alanine", "Creatine", "Glucos", "Glutamine", "Glycine", "Glycolate", "Piruvate")

PomaDensity(SumExp, x = "features", feature_name = selected_features) +
  ggtitle("Distribución de 10 metabolitos seleccionados")

```

```{r}
PomaDensity(norm_data, x = "features", feature_name = selected_features) +
  ggtitle("Distribución de 10 metabolitos seleccionados")
```
Amb aquests gràfics veiem com afecta normalitzar les dades abans de fer l'anàlisi estadístic propi. 


```{r}

```
```{r}
norm_data
```


```{r}
args(POMA::PomaOutliers)
packageVersion("POMA")

```


```{r}
if (!requireNamespace("BiocManager", quietly = TRUE)) {
  install.packages("BiocManager")
}

# Este paso asegura que estás usando la versión buena de Bioconductor
BiocManager::install(version = "3.20")


# Ahora sí: instalar la versión correcta y limpia de POMA
BiocManager::install("POMA", force = TRUE, ask = FALSE)


```



```{r}
packageVersion("POMA")
args(POMA::PomaOutliers)

```












































